【裁判字號】    89,上,173
【裁判日期】    891017
【裁判案由】    遷讓房屋
【裁判全文】
臺灣高等法院臺南分院民事判決  八十九年度上字第一七三號
右當事人間請求遷讓房屋事件，上訴人對於中華民國八十九年三月十七日台灣台南地
方法院八十八年度訴字第一四三號第一審判決提起上訴，本院判決如左：
    主    文
    事    實
甲、上訴人方面：
一、聲明：求為判決：（一）原判決廢棄（二）被上訴人丙○○應將坐落台南縣麻豆
    鎮○○路八十之一號三層樓房遷讓交還上訴人（三）被上訴人乙○○應將坐落台
    南縣麻豆鎮○○路八十之二十一號三層樓房遷讓交還上訴人（四）第一、二審訴
    訟費用由被上訴人負擔（五）第二、三項判決請准供擔保宣告假執行。
二、陳述：除與原判決記載相同者，茲引用之外，補稱：
（一）原判決雖為上訴人敗訴之判決，惟查該判決一面認定上訴人之法定代理人於八
      十六年二月二十八日同意被上訴人及其他承租戶變更兩造租賃契約內容如附件
      二所示，兩造之租賃契約內容自八十六年二月二十八日起，已變更為如附件二
      所示，另一面又認定只要契約內容一天沒有確定，被上訴人在私法上之地位即
      有受侵害之危險，被上訴人於八十六年九月五日向上訴人行使同時履行抗辯權
      時，被上訴人給付遲延責任即解消云云，其判決理由顯然矛盾，蓋前者認定如
      附件二之租賃契約，業經上訴人與承租戶訂立，後者卻認定如附件二之租賃契
      約，尚未經兩造訂立，自屬矛盾。
（二）縱令如原判決附表二之租賃契約書業經兩訂立，惟依附件二之租賃契約書第十
      三條約定「倘經承租人委由出租人協助辦理貸款者，倘有逾期未繳者，經催繳
      後一個月內仍未繳者，承租人同無條件放棄一切承租人權利及已交繳之使用租
      金」，查被上訴人並無委由上訴人協助辦理貸款之情事，且麻豆鎮農會亦未同
      意貸款，故依「台南縣麻豆鎮市五公有零售市場店舖攤位標租辦法」第八條約
      定被上訴人於使用執照核發後三十天內繳清第五期款，按上訴人於八十五年七
      月十日取得使用執照，被上訴人自應於八十五年八月九日繳清第五期款，否則
      被上訴人仍應負給付遲延責任。
（三）查被上訴人就第五期款之繳納，雖經上訴人同分為七年半十五期繳納，惟被上
      訴人並未依據上訴人於八十六年八月十九日以所建字第一○二七○號函催告繳
      納第五期款中之第一、二期款，亦未依據上訴人於八十七年三月間以台南郵局
      存證信函催告繳納第五期款中之第一、二、三期款，被上訴人自應負給付遲延
      責任。
（四）按同時履行抗辯權之成立，須關於雙務契約所生之債務始有其適用，此由民法
      第二六四條中所用「互負債務」「對待給付」等字樣觀之可明（參照鄭玉波著
      民法債編總論三七七頁）。又承租人固應以合於所約定使用收益之租賃物交付
      承租人，此乃出租人之主要義務，而與承租人租金之支付義務互有對價關係，
      出租人如不盡此義務，承租人自得行使其同時履行抗辯權（六十九年度台上字
      第一七八九號判決），惟本件上訴人已將租賃物交付被上訴人使用收益，被上
      訴人自不得行使同時履行抗辯權，雖原判決認為訂立租賃契約書面上訴人之從
      義務，惟查兩造無論於右揭標租辦法或上開判決附表二之租賃契約均無此約定
      ，原判決理由之認定，自有違誤，況查右揭標租辦法第八條約定被上訴人應於
      決標後十五日內繳納第一款同時辦理租賃契約之分期付款，惟被上訴人於尚未
      訂立租賃契約書面之情形下，已繼續繳納第二、三期款（屬前百分之五十部分
      ，非後百分之五十部分即第五期款之分期付款），可知訂立租賃契約書面非上
      訴人之從義務，甚且其為被上訴人應先為給付之義務，被上訴人自不得為同時
      履行抗辯。
（五）縱令訂立租賃契約書為上訴人之從義務（上訴人否認之），惟其與被上訴人給
      付標租金並無對價關係，此與租賃關係終了後押租金之返還與租賃物之返，還
      並無同時履行抗辯之適用（六十九年度台上字第三九八號）正相同，故原判決
      顯有可議。
（六）被上訴人雖抗辯上訴人之法定代理人於八十六年二月二十八日同意變更租契
      約內容如原判決附件二所示云云，惟查如原判決附件一所示之租賃契約，業經
      台南縣麻豆鎮民代表會通過，如有修改仍須經該代表會同意，惟迄今該代表會
      並未同意修改如原判決附件二之租賃契約書，此有承辦人員徐鵬於台南地方法
      院八十七年度營簡字第一一九號訂立租約事件證稱：「那天（八十六年二月二
      十八日）協商我在場，鎮長雖有簽名，但鎮長有說須經代會同意才有效，他們
      有再陳情代表會，代表會並無同意，代表會不審理退回公所。」可證，並有言
      詞辯論筆錄附呈可稽，請調卷即明，因此原判決附表二之租賃契約書，尚未生
      效，被上訴人仍負有依原判決附表一之租賃契約書與上訴人訂立書面契約之義
      務，被上訴人既拒絕訂立，顯有給付遲延情事，則上訴人予以解除契約，撤銷
      被上訴人之承租資，並無不合。
（七）退步言之，縱令如原判決附件二之租賃契約已生效（上訴人予以否認），惟原
      判決附件之租賃契約，並無變更右開標租辦法第八條規定之付款辦理，此觀原
      判決附表二之租賃契約第十三條約定：「本契約未約定事項，悉依臺灣省零售
      市場管理規則或其有關法令及標（招）辦法辦理」即明，因此被上訴人自仍應
      依右開標租辦法第八條規定繳納第五期款。
（八）上訴人雖曾依被上訴人之陳情，同意將第五期款分為七年半十五期繳納，惟被
      上訴人仍未依上訴人於八十六年八月十九日以所建字第一○二七○號函催告繳
      納第五期款中之第一、二期款，亦未依上訴人於八十七年三月間以台南郵局第
      一○六七、九四五號存證信函催告繳第一、二、三期款，其有給付遲延之情事
      ，極為明顯，上訴人予以解除契約，並無不合。
（九）按被上訴人應繳納之標租金，為權利金之性質，此觀右開標租辦法第八條規定
      ：「申請承租人，悉依照向麻豆鎮公所申請以投標捐獻樂捐金之方式辦理」，
      第九條規定：「攤位及及店鋪，自建築施工驗收合格遷入營造之日起，依照本
      所訂定之租金及清掃管理費，應於每月十日以前繳納，水電費承租人自行負擔
      。前項租金出租人得依『臺灣省公有零售市場攤鋪位租金及清掃費計算方式』
      實施調整：：：」，其將「捐獻樂捐金」與「租金」二者分別規定即明，而被
      上訴人應繳納得標金第五期款屬於「捐獻樂捐金」之一部分，其性質為權利金
      ，並非「租金」，被上訴人既已得標，自有繳納權利金即捐獻樂捐金之義務，
      不得以兩造尚未訂立書面租賃契約作為拒絕給付捐獻樂捐金之理由，再者被上
      訴人於得標時，即具有承租資格，否則上開標租辦法第八條何須規定撤銷承租
      資格之條件，因此繳納標租金及訂立書面租賃契約，均為被上訴人得標後應負
      之義務，依右開標租辦法規定，及探求當事人意思表示之真意，兩造並無以訂
      書面租賃契約作為繳納第五期之對價關係之約定，此尤其從被上訴人於尚未訂
      立書面租賃約之前，已自行繳納第二、三期款（屬於前百分之五十部分，非為
      後百分之五十之部分即五期款之分期付款）觀之即明，從而被上訴人以尚未訂
      立書面租賃契約為由拒絕給付第五期款，即非可採。
三、證據：除援用第一審所提證據外，補提函、存證信函、言詞辯論筆錄（以上皆影
    本）各乙份為證。
乙、被上訴人方面：
一、聲明：求為判決：（一）上訴駁回。（二）第二審訴訟費用由上訴人負擔。（三）
    如受不利判決准供擔保免為假執行。
二、陳述：除與原判決記載相同者，茲引用之外，補稱：
（一）上訴人亦曾以相同事由，對市五公有零售市店鋪承租戶之郭楊卿等十二人提起
      遷讓房屋訴訟（案例台灣台南地方法院八十八年重訴字第三六四號），該案件
      亦判決認定上訴人訴請遷讓房屋，於法尚有未合，有判決書影本乙份附呈可稽
      。
（二）依該判決書判決理由之說明，顯見該判決亦認定：
      1.上訴人由其法定代理人即鎮長甲○○與被上訴人協商，於八十六年二月二十
        八日變更原判決附件一租賃契約書內容為附件二之租賃約書內容，並已達成
        合意，兩造間租賃契約之內容應已更改為如附件二之租賃契約。
      2.兩造就第五期款之繳交已合意改為七年半分十五期繳納，顯已變更標租辦法
        第八條有關第五期款應於使用執照核發三十天內繳清之約定。
      3.兩造約定辦理租賃契約應與第一期捐獻樂捐金即租金之繳納同時履行，且兩
        造係就市場店鋪即不動產成立租賃契約，並約定所納者可抵充九年十個月之
        租金，即租賃期間至少達九年十個月，依民法第四二二條規定，本應訂立書
        面租賃契約，再者，標租辦法第八條規定，上訴人得以未辦理租賃契約為由
        撤銷承租人之資格，自應解為訂立書面租賃約係兩造履行上之重要給付義務
        ，始符誠信及公平原則，自得類推適用民法第二六四條同時履行抗辯權之規
        定。
      4.被上訴人既已行使同時履行抗辯權，自不負遲延給付第五期款之義務。
（三）尤其，本件被上訴人經濟狀況均非富裕，而系爭市場店鋪之標租金亦非小額，
      渠等可以畢生積蓄向上訴人標租系爭市場店鋪，自冀望於租賃期間內，得受租
      約之合法保障。乃被上訴人自得標以來，已陸續繳交數百萬元之鉅額租金予原
      告，惟上訴人至今不但無法提供任何一紙足以證明承租人權利之文件予被上訴
      人，反而變相地將被上訴人所繳交之鉅額標租金擅自定義為「捐獻樂捐金」；
      甚者，上訴人居於政府機關之地位，一方面與被上訴人合意租約內容，一方面
      卻又以種種理由藉詞推託不為辦理，完全無視上訴人承租戶之權利，於此情況
      下，俏謂被上訴人仍不得以其租金之支付主張同時履行抗辯之權，豈為事理之
      平？
（四）綜上所陳，堪認原審判決應屬允適，本件上訴人之上訴應無理由。
三、證據：除援用第一審所提證據外，補提陳情書、台南縣麻豆鎮公所八十六所建字
    第10270號函、台南縣麻豆鎮公所八十六所建字第11154號函、台南縣麻豆鎮公有
    零售市場新建店舖攤位標租辦法、存證信函、台灣台南地方法院八十八年重訴字
    第三六四號民事判決（以上皆影本）各乙份為證。
    理    由
一、上訴人起訴主張：原告辦理台南縣麻豆鎮市五公有市場店鋪攤位之招標，被告丙
    ○○以一千萬元，被告乙○○以八百萬元各標得該市場編號三十號、一號之店鋪
    。查右揭公有零售市場於八十五年七月十日經核發使用執照，依標租辦法第八條
    規定，被告應於使用執照核發三十天內繳清第五期款（決標金額百分之五十），
    因被告並未向麻豆鎮農會辦理貸款，被告自應於使用執照核發三十天內即八十五
    年八月九日以前繳清第五期款。嗣後雙方同意就第五期款同意分七年半共十五期
    繳納，惟查經原告多次催告被告繳納到期之分期付款，被告並未繳納，顯有給付
    遲延情形。依上開租標辦法第八條規定被告應依期限繳納決標金額，如逾期未繳
    納者以棄權論，得由原告撤銷承租人資格，並沒收已繳款額，原告茲以本書狀副
    本之送達為撤銷被告承租人資格之意思表示，則兩造之契約業已解除。又按契約
    當事人之一方遲延給付者，他方當事人得定相當期間，催告其履行，如於期限內
    不履行時，得解除契約，民法第二五四號條定有明文，從而原告予以解除契約，
    並無不合。兩造之契約業已解除，原告依民法第二百五十九條規定，被告丙○○
    應將該市場編號三十之店鋪即坐落台南縣麻豆鎮○○路八十之一號三層樓房遷讓
    交還原告，被告乙○○應將該市場編號一之店鋪即坐台南縣麻豆鎮○○路八十之
    二十一號三層樓房遷讓交還原告云云。
二、被上訴人則以：被告之第五期款項即投標捐獻樂捐金二分之一，被告雖積極配合
    原告向麻豆鎮農會辦理貸款，嗣於八十六年二月二十八日之協調會，兩造遂達成
    協議，合致第五期款之繳交分七年半十五期繳納。後來原告於八十六年八月十九
    日才依兩造合致之繳納方式（即分七年半十五期），通知被告於八十六年九月五
    日繳納。依投標前原告公所人員之說明、決標後原告提出之「台南縣麻豆鎮公有
    市五零售市場店鋪第二次投標辦法」第十條及標租辦法第八條之規定，於被告等
    繳納第一期款時，原告應「同時」辦理租賃契約，顯然標租金之繳納與辦理租賃
    契約，係立於互為對待給付之關係。詎被告決標後，被告等雖按時繳納至第四期
    款項，原告卻仍遲遲不與被告等訂立書面契約，被告復於八十六年九月四日寄送
    存證信函予原告，催原告履行，並援引同時履行抗辯權拒絕自己之給付，顯然被
    告等並無給付遲延情事。況且，拒絕辦理租約者係原告而非被告等，徵見原告以
    被告未辦理租賃契約為由，欲撤銷被告承租人之資格，應無理由等語，資為抗辯
    。`
    乙、得心證之理由：
一、原告主張：原告於八十四年六月二十八日台南縣麻豆鎮民代表會第十五屆第三次
    臨時大會通過之麻豆鎮市五公有零售市店鋪攤物新建標租辦法、租賃契約書，辦
    理台南縣麻豆鎮市五公有市場店鋪攤位之招標，被告丙○○以一千萬元，被告乙
    ○○以八百萬元各標得該市場編號三十號、一號之店鋪之事實，業據提出會議記
    錄、新建標租辦法、租賃契約書為證。被告對投標金、得標之事實為自認，惟辯
    稱：投標時原告沒有附標租辦法、租賃契約書等書面資料給被告云云，並聲請訊
    問證人顏榮宏、謝俊松。經查：
（一）原告在招租時，曾將台南縣麻豆鎮民代表會通過之標租辦法、租賃契約書等書
      面資料，放在投標書信封袋內，供投標人領取，此經證人即原告職員柯廷昌於
      本院八十七年度營簡字第一一九號訂立租賃契約案件中證述明確，此經本院依
      職權調閱該卷核閱無誤，並有言詞辯論筆錄影本在卷足憑。
 （二）雖證人顏榮宏、謝俊松到庭證稱：投標時原告沒有將標租辦法、租賃契約書交
       給參與投標的人，只有看到海報及投標單等情（見本院八十九年一月四日言詞
       辯論筆錄）。惟證人顏榮宏沒有參與投標，投標細節是到場詢問不知名的人，
       證人謝俊松是亦為承租戶之一的訴外人陳清和，證言難期中立，證詞是否足採
       ，即非無疑。按以投標方式決定締約之對象者，除徵求之一方將其條件公告或
       以媒體傳播外，投標人亦必於投標之前查詢投標條件及契約內容作為投標與否
       之決定，甚至索取投標書等書面資料以準備投標。被告自認有看到原告招租之
       海報，海報中標租須知第七點謂「得標者以預收九年十個月租金方式辦理，期
       滿後每三年換租賃契約一次，並依本所訂定之租賃契約內容辦理之」，並載明
       洽詢地點為麻豆鎮公所及市五現場事務所，有該海報影本在卷足憑。本件被告
       之得標金額高達一千萬元及八百萬元，上揭海報全未提及給付投標捐獻樂捐金
       之方式，如被告未查詢標租辦法及租賃契約，得知每期應付款項，得標後之權
       利義務規定，豈敢貿然進行投標？故證人柯廷昌之證詞應與事實相符，證人顏
      榮宏、謝俊松之證詞悖離常情，不足採信。原告之主張堪可採信。
二、查原告以標租辦法、租賃契約招租為要約之引誘，被告等以最高額之捐獻樂捐金
    投標並拍定，兩造之契約應已成立，權利義務之規範悉應依照標租辦法及租賃契
    約。查依標租辦法第八條第二項約定「．．．．．店鋪捐獻樂捐金分為五期繳納
    ：．．．．．．．第五期繳納金額為決標金額百分之五十，使用執照核發三十天
    內繳清。經麻豆鎮農會同意貸款後，如欲辦理貸款者，需在使用執照核發十五天
    內備齊貸款資料繳交鎮公所，並於壹個月內完成貸款手續。以上條款逾期未繳納
    者以棄權論，並撤銷承租人資格，沒收其已繳款額（含押標金），由麻豆鎮公所
    得另行辦理標租」。原告以被告未依約繳納第五期款、未辦理書面契約為由，撤
    銷承租人資格，被告則以行使同時履行抗辯權及原告不願辦理書面契約等前揭情
    詞置辯。經查：
 一）系爭台南縣麻豆鎮市五公有零售市場店鋪攤位已於八十五年七月十日核發使用
      執照，此有使用執照影本一紙在卷足按，復為被告所不爭執，堪信為真實，則
      依約被告應於八十五年八月九日繳交第五期款。惟兩造對於捐獻樂捐金第五期
      款，已於八十六年八月一日合意以十五期分期付款，期限為七年半，自八十六
      年一月二十一日起，每半年清償一次，此有原告八十六年九月十五日八六所建
      字第一一一五四號函、分期繳款承諾書在卷可按，兩造對此亦不爭執，可信為
      真實。
（二）兩造於八十六年八月一日重新合意新的付款條件，改為分十五期付款，原告雖
      於八十六年一月十三日、八十六年六月十二日為催告繳款，但是依照舊約定所
      為之催告，被告尚不發生給付遲延之情事。
 （三）原告於八十六年八月十九日（對被告二人）、八十七年三月七日（對被告乙○
      ○）、八十七年三月十三日（對被告曾銘松）復依新的付款條件，催告被告繳
      交已屆清償期之八十六年一月二十一日、八十六年七月二十一日、八十七年一
      月二十一日三筆款項，此有原告提出之原告八六所建字第一０二七０號函及台
      南郵局存證信函第０九四五號、第一０六七號各一紙在卷足按。被告則用八十
      六年九月四日台南南門路郵局第十五支局第九三六號存證信函（該函於八十六
      年九月五日送達原告），以原告未訂立書面契約為由，行使同時履行抗辯權，
      有存證信函及掛號郵件收件回執各一紙在卷可憑。
 （三）查兩造間於八十四年九月十六日公開招標所成立之租賃契約，於八十六年二月
      二十八日經原告法定代理人之同意更改部分內容為附件二所示之事實，業據被
      告提出租賃契約書一紙在卷，原告對該契約之真實亦不爭執，僅辯稱當時附有
      停止條件，須麻豆鎮民代表大會同意才生效，惟條件尚未成就云云。然查，原
      告之法定代理人於八十六年二月二十八日同意被告及其他承租戶變更兩造租賃
      契約內容如附件二所示，當時並無附條件等情，業據證人黃柏舜證述綦詳。雖
      證人即原告之承辦人員徐瑞鵬於本院八十七年度營簡字第一一九號訂立租約事
      件證稱：「那天協商我在場，鎮長雖有簽名，但鎮長有說須經代表會同意才有
      效，他們有再陳情代表會，代表會並無同意，代表會不審理退回公所」等語。
      惟衡情兩造如約定附有停止條件，就此契約能否生效、何時生效之重要約定，
      應無不行之於書面之理。況因原告遲不與被告訂立附件二書面租賃契約，被告
      及其他承租戶向麻豆鎮民代表會陳情結果，原本毋須鎮民代表大會決議通過之
      該契約，亦已於八十六年五月二十一日經麻豆鎮民代大會議決通過，此有被告
      提出之麻豆鎮民代表會審查意見、代表會議事錄為憑，並經證人另證人即麻豆
      鎮民代表會職員陳基隆於本院八十八年重訴字第三六四號遷讓房屋事件中證稱
      「財產處分須經過鎮代會同意，致於財產管理是屬於公所，不須經過鎮代會同
      意，公有市場標租是管理，只有標租辦法是屬於法令部分，應提交鎮代會，至
      於標租契約書不須經過鎮代會同意即可生效。．．．鎮代會針對契約內容，是
      有通過此陳情案」無誤。租賃契約之變更既毋須鎮民代表大會同意，原告法定
      代理人應不會將此條件列入契約，故證人黃柏舜之證詞應與事實相符；縱列入
      契約，條件亦已成就。故被告之抗辯堪可採信，兩造之租賃契約內容自八十六
      年二月二十八日起，已變更為如附件二所示。
 （四）查因契約互負債務者，於他方當事人未為對待給付前，得拒絕自己之給付，民
      法第二百六十四條第一項前段定有明文。查最高法院六十九年台上字第一七九
      八號判決謂「出租人應以合於所約定使用收益之租賃物交付承租人，民法第四
      百二十三條定有明文，此乃出租人之主要義務，而與承租人租金之支付義務互
      有對價關係，出租人如不盡此義務，承租人自得行使同時履行抗辯權」，似以
      租金及租賃物之交付等主給付義務為有對待給付關係。惟雙務契約上之給付義
      務，除主給付義務外，尚有所謂之從給付義務，從給付義務係基於誠實信用而
      發生，其目的在保障及促進滿足債權人之給付利益，債務人可以訴請債務人履
      行。故與契約目的之實現具有密切關係之從給付義務，應就具體案件依雙務契
      約之類型及當事人之利益狀態，依誠實信用原則，來決定是否能行使同時履行
      抗辯權。查兩造間之租賃契約內容已由附件一變更為附件二已如前述，權利義
      務關係大幅更動，但原告始終只願以附件一之契約內容與被告定約，此經原告
      於本院審理中一再陳明，致被告不得起訴請求原告依附件二內容訂立書面（即
      本院八十八年度營重訴字第一號）。該訂立書面契約雖僅係從義務，然只要契
      約內容一天沒有確定，被告在私法上之地位即有受侵害之危險，故該義務對被
      告契約目的之實現有密切關係。況原告亦認該辦理書面之約定與契約之實現有
      重要關係，並以被告不同意依附件一內容訂立書面契約為由，欲撤銷被告之承
      租資格（見原告起訴狀），益證該義務應與承租人之交付租金立於對待給付之
      關係，方符合誠實信用原則。否則原告一方面主張被告不訂立附件一之書面契
      約，所以要撤銷被告之承租權，一方面又認原告不依約訂立附件二之書面契約
      ，被告不得主張同時履行抗辯權，此豈為事理之平。故被告於八十六年九月五
      日向原告行使同時履行抗辯權時，被告給付遲延責任即解消，原告依標租辦法
      第八條撤銷被告之承租人資格或以給付遲延解除契約均於法不合。
（五）再查，被告抗辯兩造應依正確內容即附表二之租賃契約訂立書面，惟原告均不
      同意，原告對此亦不爭執，故原告主張被告不肯訂立契約一節，與事實不符。
      原告以此為由，撤銷被告之承租人資格亦於法不合。
 三、綜上所述，兩造之租賃契約既仍合法有效存在，原告依契約解除後之回復原狀請
    求權，請求被告返還如聲明所示之建物為無理由，應予駁回。
四、假執行之宣告：原告之訴既無理由，假執行之聲請失所依附，應予駁回。
三、綜上所述，本件被上訴人主張____為可採，上訴人所辯均為無可取。依____規定
    （或約定），被上訴人自得請求上訴人____。從而，被上訴人本於____（即其主
    張法律關係），請求上訴人給付____為有理由，應予准許。是則原審判命上訴人
    如數給付，於法並無不合（或並無違誤）。上訴意旨指摘原判決不當，求予廢棄
    改判，為無理由，應予駁回其上訴。
四、據上論結，本件上訴為無理由，依民事訴訟法第四百四十九條第一項、第七十八
    條、第八十五條第一項前段，判決如主文。
中      華      民      國    八十九    年      十      月     十七     日
                                      臺灣高等法院臺南分院民事第測一庭
~B1        審判長法官
~B2              法官
~B3              法官


司法院資訊處製作；財團法人民間司法改革基金會備份。
